【裁判字號】    99,訴,417
【裁判日期】    990428
【裁判案由】    返還借款
【裁判全文】
臺灣板橋地方法院民事判決               99年度訴字第417號
原      告  中華開發資產管理股份有限公司
法定代理人  丙○
訴訟代理人  甲○○
被      告  丁○○
            乙○○
上列當事人間請求返還借款事件，經本院於民國99年4 月21日言
詞辯論終結，判決如下：
    主  文
被告應連帶給付原告新臺幣壹佰肆拾伍萬仟捌佰貳拾壹元，及
自民國九十年九月二日起至清償日止，按週年利率百分之九點０
八計算之利息，暨自民國九十年九月二日起至清償日止，按上開
利率百分之二十計算之違約金。
訴訟費用由被告連帶負擔。
    事實及理由
一、原告起訴主張：
（一）被告丁○○於民國84年12月4 日邀同被告乙○○為連帶保
      證人，向原債權人萬泰商業銀行股份有限公司（下稱萬泰
      銀行）借款新臺幣（下同）3,400,000 元，並簽訂借據及
      授信約定書，並按上開簽訂書狀內容為利息計算方式、還
      款方式及細節。詎上開借款到期後被告未為給付，嗣經原
      債權人萬泰銀行聲請臺灣士林地方法院89年度執速字第79
      60號拍賣抵押物強制執行，僅執行拍賣受償部分金額，茲
      有臺灣士林地方法院89年度執速字第7960號分配表可供參
      照，而其後仍剩餘1,453,821 元未為清償。其後原債權人
      萬泰銀行業於91年12月20日將其對被告之債權、擔保物權
      及一切從屬權利依金融機構合併法第15條第1 項第1 款及
      第18條第3 項之規定讓與訴外人龍星昇第二資產管理股份
      有限公司（下稱龍星昇公司），嗣後龍星昇公司再依民法
      第297 條規定，於97年6 月25日將上述債權讓與原告，此
      有債權讓與證明書、存證信函、債權讓與已合法通知被告
      送達回執可憑，故原告為本件合法債權人，為此依借貸及
      連帶保證之法律關係提起本件訴訟。
（二）就系爭債權原告為合法之受讓人：
      「債權之讓與，非經讓與人或受讓人通知債務人，對於債
      務人不生效力。但法律另有規定者，不在此限。」民法第
      297 條第1 項定有明文，按上開規定可知，債權讓與之要
      件僅須讓與人或受讓人通知債務人，即生合法債權讓與之
      效力，本案原債權人萬泰銀行既已將系爭債權讓與龍星昇
      公司之事實於92年1月20日刊登於台灣新生報，嗣後龍星
      昇公司再將系爭債權讓與原告，並由原告寄發債權讓與存
      證信函通知被告丁○○、乙○○，則原告已按上開規定盡
      通知債務人之義務，即生合法債權讓與之效力，被告答辯
      狀中所稱，債權讓與證明書並無讓與日期，按上開規定讓
      與日期本非債權讓與之要件，債權讓與證明書未記載讓與
      日期亦不影響債權讓與之效力。另被告稱經濟部公司基本
      資料並無龍星昇公司之代表人姓名，只有監察人席史提之
      姓名，債權讓與證明書卻記載法定代理人斐保羅，與經濟
      部資料不符等語，經查，龍星昇公司確為斐保羅，此有龍
      星昇公司變更登記表可供鈞院參照。
（三）龍星昇公司債權讓與證明書列入連帶保證人乙○○，並未
      違反銀行法第12之1條之規定：
      按保證契約具有從屬性，即不論保證債務之發生、移轉、
      消滅均從屬於主債務，本案原債權人萬泰銀行讓與系爭消
      費借貸債權與龍星昇公司時，已將債權讓與之事實刊登於
      台灣新生報，已如前述，且登報之內容確已記載借款人丁
      ○○及連帶保證人乙○○之姓名，則連帶保證人之保證債
      務即隨同系爭債權移轉於龍星昇公司，此乃保證契約移轉
      上從屬性之表現，萬泰銀行之債權讓與證明書上雖未列入
      連帶保證人乙○○，唯債權讓與證明書僅為萬泰銀行與龍
      星昇公司之間內部證明文件，不得據此即認連帶保證人之
      保證債務因此未隨同移轉，故嗣後龍星昇公司再將系爭債
      權讓與中華開發資產管理股份有限公司，並列入連帶保證
      人之姓名，實乃於法有據。另被告稱龍星昇公司將債權讓
      與原告時，於債權讓與證明書中列入連帶保證人，違反銀
      行法第12之1 條之規定，亦不足採：「銀行辦理自用住宅
      放款及消費性放款，已取得前條所定之足額擔保時，不得
      以任何理由要求借款人提供連帶保證人。」銀行法第12之
      1 條第1 項定有明文，唯查，銀行法第12之1 條之規定乃
      於89年11月1 日增訂，且綜觀銀行法，就本條文並無溯及
      既往之規定，系爭消費借貸及保證債務既發生於84年12月
      4 日，即銀行法第12之1 條增訂之前，自無該條文之適用
      ，則原債權人萬泰銀行就系爭消費借貸債權徵連帶保證人
      以為擔保，並未違反銀行法第12之1 條之規定，被告之抗
      辯誠屬無稽。
（四）聲明：如主文第1項所示。
二、被告則以：
（一）被告丁○○於82年向訴外人裕銓建設股份有限公司（下稱
      裕銓公司）訂購於八里鄉○○路建案鶴馨居預售屋一戶，
      房價（房屋含車位）約4,500,000 元，此建案由萬泰銀行
      承辦房屋貸款業務。因該建案接近完工時, 建設公司並無
      通知此建案承購戶及被告匯同點交即逕行片面要求萬泰銀
      行匯款予裕銓公司（彼此疑有勾結欺騙善良承購戶之嫌）
      ，萬泰銀行配合建設公司進行撥款作業，由於1 、裕銓公
      司並無提供停車位權狀及明確劃分停車位產權號碼且交屋
      兩年後尚未向承購戶將停車位點交。2 、多處公設未完善
      處理且多有瑕疵並交屋兩年後猶未點交。3 、裕銓公司積
      欠社區管理費1,436,400 元（自89年5 月至90年4 月）等
      因素，導致被告承購之房屋品質嚴重低落，加諸缺乏財務
      資源管理及維護，造成社區管理品質及房屋建造品質低劣
      ，致使承購戶缺乏遷入意願，不願遷入而欲銷售擁有物件
      之承購戶也因潛在欲購買者打聽及實際了解社區房屋狀況
      低劣，建造品質不良而打消購買念頭。上述因素造成被告
      擁有此物件之資產價值無形中已降低許多，導致一直無法
      順利銷售掉以償付貸款且因無法負擔持續性之支出而造成
      房屋被拍賣，造成實質拍賣價仍無法補足貸款金額而產生
      仍有100 多萬元之差額。
（二）茲由原告所提供文件- 民事支付命令聲請狀內容第2 條顯
      示訴外人龍星昇公司於97年6 月25日將債權讓與原告, 故
      原告為本件合法債權人. 然而自原告所提供文件之訴外人
      龍星昇公司之債權讓與證明書, 債權讓與證明書內容並無
      具體明確讓與日期，加諸經濟部公司基本資料顯示並無代
      表人姓名，只有監察人姓名席史提, 然債權讓與證明書內
      容卻註明訴外人龍星昇公司法定代理人斐保羅, 顯與經濟
      部公司基本資料不符，不免令被告質疑此債權讓與之合法
      性與正當性，若訴外人龍星昇公司有公司代表人變更或委
      託授權, 原告理應出示相關代表人變更或委託授權文件以
      確認此債權讓與證明書之合法性與正當性。
（三）再者, 原告所提供文件，原始債權人訴外人萬泰銀行於92
      年1 月21日讓與訴外人龍星昇公司之債權讓與證明書內容
      明確顯示讓與原告丁○○債權予訴外人龍星昇公司, 然而
      訴外人龍星昇公司二度債權讓與原告之債權讓與證明書中
      確將連帶保證人被告乙○○一併列入, 實已明顯違反銀行
      法第12-1條( 中華民國89年10月1 日總統(89)華總字第89
      00265040號令增訂. 89年1 月3 日生效.)第1 項規定「銀
      行辦理自用住宅及消費性放款, 已取得前條所定之足額擔
      保時, 不得以任何理由要求借款人提供連帶保證人」，因
      此貸款為原始債權人訴外人萬泰銀行之房屋擔保放款科目
      , 非信用放款科目, 即屬足額擔保，且原始債權人訴外人
      萬泰銀行遵守此銀行法法令規定，於債權讓與證明書內容
      清楚註明讓與借款人被告丁○○債權, 並無列入連帶保證
      人，然第一債權讓受人訴外人龍星昇公司及第二債權讓受
      人原告卻擴大契約債權之訴求, 將連帶保證人一併列入,
      致使連帶保證人權益受損, 實有違反銀行法第12- 1 條之
      法條，按民法第71條明文法律行為違反強制或禁止之規定
      者無效，內容違背法令所禁止之行為不能認為有效, 其因
      該行為所生之債權債務關係, 亦不能行使請求權。
（四）說明及解決方案:
   1、被告承購之房屋價格4,500,000元，除按照一般不動產交
      易規定繳納2-3成自備款外，尚自萬泰銀行貸款，從84年
      12月4 日起開始繳款至88年11月4 日停止繳款，共繳款近
      4 年, 因費用負擔過重而欲銷售此房屋，然因上述因素導
      致資產價值低落且乏人問津最後終致拍賣。
   2、被告自84年12月4日起開始繳款至88年11月4日停止繳款後
      ，其房屋於89年執行第一次拍賣，90年7月11日執行第二
      次公開拍賣。91年12月20由萬泰銀行將差異額債權轉移於
      龍星昇第二資產管理股份有限公司,再由龍星昇第二資產
      管理股份有限公司於97年6月25日將此債權二度移轉於被
      告公司，共歷時14年多。
   3、被告於收到地院民事庭所發之調解通知書後，於99年3月
      17日上午11時整於本院二樓法庭大樓協商室二向調解委員
      及被告公司訴訟代理人說明此債權發生緣由及被告因承購
      此房屋之損失甚鉅，希冀被告公司及審判長能清楚了解此
      債權發生之由來始末並體恤被告已因此房屋損失不貲，加
      諸此債權已為時十數年，且被告丁○○已近10年無工作，
      連帶保證人乙○○目前亦待業中，被告及連帶保證人提出
      300,000 元分12期支付之解決方案以圓滿解決此案之誠心
      ，盼審判長及被告公司能同意以此方案圓滿解決。
（五）聲明：原告之訴駁回。
三、按債權讓與契約，係指不變更債之同一性，由債權人（讓與
    人）與相對人（受讓人）合意，將其債權移轉於相對人。如
    經讓與人或受讓人通知債務人，對於債務人即生債權移轉之
    效力。此觀民法第294條第1項、第297條第1項規定即明，經
    查，本件原債權人萬泰銀依金融機構合併法第15條第1項第1
    款及第18條第3項規定，於91年12月20日債權讓與龍星昇公
    司時以登報公告通知相對人，有債權讓與證明書及登報公告
    可稽，其後龍星昇公司又依民法第297條規定，於97年6月25
    日將債權讓與原告，亦有債權讓與證明書、存證信函及送達
    回執可憑，是原告以依上開規定通知被告，即生合法債權讓
    與之效力。被告雖以債權讓與證明書並無讓與日期，債權讓
    與不生效力等語置辯，惟本件已生合法債權讓與之效力，已
    如前述，債權讓與證明書雖未記載讓與日期亦不影響債權讓
    與之效力，是被告此部分之抗辯，應不足採。
四、再按銀行辦理自用住宅放款及消費性放款，已取得前條所定
    之足額擔保時，不得以任何理由要求借款人提供連帶保證人
    ，銀行法第12條之1第1項固定有明文。被告陳翰哲抗辯本件
    貸款為原債權人萬泰銀行之房屋擔保放款科目，非信用放款
    科目，本件已屬足額擔保，原債權人萬泰銀行仍要求借款人
    即被告丁○○提供連帶保證人，揆諸上開銀行法之規定，原
    債權人萬泰銀行之行為係屬違法云云。惟查銀行法第12條之
    1係89年11月1日始經修正增訂公布施行，而系爭3,400,000
    元借據係84年12月4日簽訂，依法律不溯及既往原則，該修
    正增訂之12條之1規定，亦無適用修正前即成立之本件借貸
    契約之餘地，從而被告陳翰哲抗辯原告不得再以其為連帶保
    證人，並得抗辯拒絕履行云云，均不足採。
五、末按私文書經本人或其代理人簽名、蓋章者，推定為真正，
    民事訴訟法第358條第1項固定有明文。惟上開推定私文書為
    真正之規定，須其簽名、蓋章或捺指印係其本人或其代理人
    為之，於當事人間已無爭執或經舉證人證明者，始得適用，
    亦有最高法院28年上字第10號判例意旨可參。經查，原告主
    張本件原債權人萬泰銀行業於91年12月20日將其對被告之債
    權、擔保物權及一切從屬權利依金融機構合併法第15條第1
    項第1款及第18條第3項之規定讓與訴外人龍星昇第二資產管
    理股份有限公司（下稱龍星昇公司），嗣後龍星昇公司再依
    民法第297條規定，於97年6月25日將上述債權讓與原告，故
    原告為本件合法債權人，已據提出債權讓與證明書、存證信
    函、債權讓與已合法通知被告送達回執、借據、授信約定書
    、臺灣士林地方法院89年度執速字第7960號分配表等件影本
    各1件為證，且被告二人對於原告所提出之借據及授信約定
    書上簽名真正均不爭執，又被告二人陳稱已繳系爭貸款4 年
    ，足見，被告二人為本件主債務人及連帶保證人，其積欠原
    告上開金額之借款一節自屬無訛。被告等雖又以因當初所訂
    購之預售屋具有多處瑕疵，導致該屋價值降低，且一直無法
    順利銷售以償付其與原債權人萬泰銀行之貸款，因無法負擔
    持續性之支出而造成房屋被拍賣，拍賣後仍無法補足貸款金
    額，被告等亦因此房屋損失不貲等語置辯，縱該部分瑕疵之
    抗辯屬實，亦係被告等與建商或他人間之爭執，應與本件無
    涉，尚難免除應負清償之責。
六、從而，原告依借貸及連帶保證之法律關係，請求被告應連帶
    給付如主文第一項所示之借款本息及違約金，為有理由，應
    予准許。
七、本件判決事證基礎已臻明確，兩造其餘主張、陳述及所提證
    據，暨攻擊、防禦方法，經本院審酌後，認與判決結果已無
    影響，爰不再一一論述，併予敘明。
八、結論：本件原告之訴為有理由，依民事訴訟法第85條第2項
    ，判決如主文。
中    華    民    國    99    年    4     月    28    日
                  民事第二庭    法  官  張谷輔
以上正本係照原本作成
如對本判決上訴，須於判決送達後20日內向本院提出上訴狀
中    華    民    國    99    年    4     月    28    日
                                書記官  郭群裕

司法院資訊處製作；財團法人民間司法改革基金會備份。
